【裁判字號】    97,訴,371
【裁判日期】    970829
【裁判案由】    租佃爭議
【裁判全文】
臺灣嘉義地方法院民事判決               97年度訴字第371號
原      告  丁○○
                      4號2樓.
            戊○○
            丑○○○
            丙○○
            乙○○
            庚○○
            辛○○
            己○○
兼 上 8 人
訴訟代理人  甲○○
被      告  子○○○
訴訟代理人  癸○○
上列當事人間租佃爭議事件，本院於民國97年8月13日言詞辯論
終結，判決如下：
  主  文
被告應將坐落嘉義縣民雄鄉○○段七八三號、七八五號土地返還
原告。
訴訟費用由被告負擔。
  事實及理由
一按租佃爭議事件非經調解、調處，不得起訴，耕地三七五減租
  條例（下稱三七五條例）第26條第2項前段定有明文。本件租
  佃爭議事件，業經嘉義縣民雄鄉公所、嘉義縣政府耕地租佃委
  員會依法調解、調處，因調處不成立，而由嘉義縣政府移送本
  院審理，有嘉義縣政府民國97年6月11日府地權字第097008706
  8號函附相關資料在卷可參，是原告提起本件訴訟，其起訴應
  遵守之程序，核與前開規定相符，合先敘明。
二原告主張：被告之先人於三七五條例施行前即承租坐落嘉義縣
  民雄鄉○○段783、785號土地（下稱系爭783號、785號土地）
  ，嗣三七五條例施行後，依此條例規定訂立租約，由被告之配
  偶劉明鐘承租，劉明鐘過世後，由被告繼承，原告為現出租人
  。惟原告前向被告催討95、96年間租金，發現被告未自任耕作
  ，而由訴外人壬○○耕種，依三七五條例第16條規定，承租人
  應自任耕作，並不得將耕地全部或一部轉租於他人。另依內政
  部93年3月10日臺內地字第0930066140號函，承租人將承租耕
  地轉租、轉讓、借與他人使用、與他人交換耕作、作業全部委
  託他人代耕或雇工耕作為主體者，無論係耕地之全部或一部，
  均屬「未自任耕作」，出租人得依法收回土地。爰提起本訴，
  聲明：被告應將系爭土地返還原告。
三被告則以：被告於91年至臺北居住，剛開始係訴外人即被告之
  子劉啟模耕作，迄至95年間由被告之子癸○○僱請壬○○耕作
  ，並請林滄浪幫忙看，因被告身體不好，癸○○身為被告之子
  ，幫被告處理，現從事農作必須使用機器，被告不可能自己買
  機器，故僱請有機器之人來作，並未將土地轉租予壬○○等語
  置辯。聲明：原告之駁回。
四原告主張：被告之先人於三七五條例施行前即承租系爭783號
  、785號土地，嗣三七五條例施行後，依此條例規定訂立租約
  ，由被告之配偶劉明鐘承租，劉明鐘過世後，由被告繼承，原
  告為現出租人等事實，業據其提出戶籍謄本、戶籍登記簿、土
  地登記謄本在卷可稽（見本院卷第64頁至第74頁、第87頁至第
  92頁），並有嘉義縣政府97年6月11日府地權字第0970087068
  號函附之民雄鄉公所私有耕地租約變更結果通知書（見本院卷
  第26頁至第28頁）在卷可憑，且為被告所不爭執（見本院卷第
  61頁），堪信為真實。惟原告主張被告未自任耕作乙節，則為
  被告所否認，並以前揭情詞置辯，是本件爭點為：被告是否不
  自任耕作而構成三七五條例第16條第2項所定租約無效之原因
  ？原告請求被告返還系爭783號、785號土地，有無理由？茲論
  述如下：
(一)按承租人應自任耕作，承租人違反此項規定時，原訂租約無效
  ，得由出租人收回自行耕種或另行出租。三七五條例第16條第
  1、2項前段定有明文。所謂原訂租約無效，係指原訂租約於承
  租人有不自任耕作情事時，當然向後失其效力，租賃關係因而
  消滅而言（最高法院95年度臺上字第1911號判決參照）。所謂
  承租人應自任耕作，係指承租人應以承租之土地供自己從事耕
  作之用而言，所謂耕作，係指就作物為種植、採收、澆水、施
  肥、除草、噴藥及管理等農事，而為耕作之主體而言（最高法
  院84年度臺上字第755號判決參照）。又依三七五條例第16條
  規定，承租人應自任耕作，承租人不得將全部作業委託他人代
  耕。承租人如未親自耕作而遷移他地，致事實上已無從綜理種
  植、採收、澆水、施肥、除草、噴藥及管理等農事，而將全部
  作業委由他人代耕，仍不能成為耕作主體，已失其佃農應受立
  法保障之必要，即合於「不自任耕作」之要件。
(二)經查，被告自91年起至臺北居住迄今，剛開始係訴外人即被告
  之子劉啟模耕作，迄至95年間由被告之子癸○○僱請壬○○耕
  作，因被告身體不好，由癸○○為被告處理等情，為被告所自
  承（見本院卷第60頁）。又癸○○僱請壬○○從事插秧、播種
  、除草、灑農藥、收成等全部農事乙節，復為被告所自承（見
  本院卷第62頁）。另證人壬○○亦到庭證稱：伊工作包括犁田
  、插秧、割稻，伊幫他們耕作，他們再給伊報酬，（問：被告
  到臺北後，田裡的工作都由你耕作？）癸○○僱請伊工作等語
 （見本院卷第80頁、第81頁），足見被告已無親自綜理農事，
  而非耕作之主體。從而，被告事實上既已無從綜理耕作作業，
  並將上開土地全部農事交予壬○○，已違反三七五條例第16條
  第1項承租人應自任耕作之規定，難認被告為自任耕作。被告
  辯稱：現從事農作必須使用機器，被告不可能自己買機器，故
  僱請有機器之人來作云云，尚難憑採，則原告主張被告未自任
  耕作，依三七五條例第16條第1、2項前段規定，原訂租約全部
  無效，請求被告返還系爭783號、785號土地，自屬有據，應予
  准許。
五本件事證已臻明確，兩造其餘攻擊、防禦方法，經核與判決結
  果不生影響，爰不逐一論駁，附此敘明。
六據上論結，本件原告之訴為有理由，依民事訴訟法第78條，判
  決如主文。
中    華    民    國     97    年    8    月    29    日
                  民事第二庭  法  官  蘇雅慧
正本係照原本作成。
如不服本判決，應於送達後20日內，向本院提出上訴狀並表明上
訴理由，如於本判決宣示後送達前提起上訴者，應於判決送達後
10日內補提上訴理由書（須附繕本）。
中    華    民    國     97    年    8    月    29    日
                              書記官  劉昀匊


司法院資訊處製作；財團法人民間司法改革基金會備份。
